福建連江地方法院民事判決　　　　　　　 96年度再易字第1號
原　　　告　乙○○
被　　　告　甲○○
上列當事人間請求再審之訴事件，再審原告對於本院民國 95年7
月13日確定判決（本院 94年度簡上字第2號）提起再審之訴，本
院判決如下：
    主      文
再審之訴駁回。
再審訴訟費用由再審原告負擔。
    事實及理由
一、按再審之訴，專屬為判決之原法院管轄；對於審級不同之法
    院就同一事件所為之判決，提起再審之訴者，專屬上級法院
    合併管轄，民事訴訟法第499條第1項、第 2項前段定有明文
    。查本件當事人間請求所有權移轉登記事件，前經本院簡易
    庭93年度簡字第11號判決再審原告敗訴，嗣再審原告提起上
    訴，經本院94年度簡上字第2號判決（下稱確定判決）於 95
    年6月29日辯論終結，於95年7月13日宣判，維持前開第一審
    判決，駁回再審原告之上訴，因該件訴訟標的金額未逾 150
    萬元，不得上訴第三審而告確定。再審原告就本院94年度簡
    上字第2號判決有民事訴訟法第496條1項第13款及第497條等
    再審事由提起再審之訴，依首開說明，專屬本院管轄。且按
    再審之訴顯無再審理由者，得不經言詞辯論，以判決駁回之
    ，民事訴訟法第502條第2項定有明文。
二、再審原告起訴主張：再審原告前於民國93年1月5日訴請再審
    被告為所有權移轉登記事件中，請求再審被告應將坐落連江
    縣南竿鄉○○段226地號12.84平方公尺及1199地號636.18平
    方公尺共計649.02平方公尺之土地所有權移轉登記為再審原
    告所有，經福建連江地方法院簡易庭93年度簡字第11號判決
    再審原告敗訴。再審原告不服提起第二審上訴，經福建連江
    地方法院以 94年度簡上字第2號判決，維持前開第一審判決
    ，駁回再審原告之上訴，因該件訴訟標的金額未逾 150萬元
    ，不得上訴第三審而告確定。然原審判決無非以再審被告提
    出曹典官、林大光簽章之四鄰證明，認定再審被告為該土地
    之所有權人，而判決再審原告敗訴。經再審原告另向福建連
    江地方法院檢察署對曹典官提起偽造文書之告訴，雖經檢察
    官為不起訴處分，惟於不起訴處分書詳載曹典官於偵查庭辯
    稱：「伊不識字，伊的印章是曹天金之女兒借去蓋的，伊不
    知道土地四鄰證明書的內容，伊也不知道該土地四鄰證明書
    上所載的地號的土地在那裡，伊知道曹天金的土地在那裡，
    但不知道地號，所以，伊想借給曹天金之女兒蓋章沒有問題
    ，如果伊知道有問題就不會借給她蓋了」，可見曹典官根本
    不知四鄰證明書所載之內容為何，其亦不曾在四鄰證明書上
    蓋章，故而原審賴以為唯一判決基礎之依據已失所附麗，足
    認原確定判決有民事訴訟法第496條第1項第13款「當事人發
    現未經斟酌之證物或得使用該證物者，但已如經斟酌可受較
    有利之裁判者為限」；又原審審理時，再審原告多次聲請傳
    喚證人吳軾子，然原審始終未予傳喚，亦未於判決中釋明為
    何不予傳喚之理由，亦符合同法第 497條「就足以影響於判
    決之重要證物，漏未斟酌」之再審事由。聲明：（一）本院
    94年度簡上字第 4號確定判決廢棄。（二）前審及再審之訴
    訟費用均由再審被告負擔等情。
三、再審被告方面：本件未行言詞辯論，故無再審被告之聲明及
    陳述可供記載。
四、按再審之訴，應於30日之不變期間內提起。前項期間，自判
    決確定時起算，判決於送達前確定者，自送達時起算；其再
    審之理由發生或知悉在後者，均自知悉時起算。但自判決確
    定後已逾五年者，不得提起，民事訴訟法第 500條第1、2項
    定有明文。又提起再審之訴之原告如主張其再審理由知悉在
    後者，應就所主張之事實負舉證之責任，最高法院30年抗字
    第443號判例足供參照。查系爭檢察官不起訴處分書係於 96
    年6月5日作成，再審原告於 96年6月29日提起本件再審之訴
    ，有民事再審聲請狀附卷可考，再審原告於知悉有前揭不起
    訴處分書後之30日內提起本件再審之訴，未逾提起再審之訴
    之期間，應屬合法。
五、按民事訴訟法第496條第1項第13款所謂當事人發見未經斟酌
    之證物，或得使用該證物，係指在前訴訟程序不知有該證物
    ，現始知，或雖有此而不能使用，現始得使用者而言，若前
    訴訟程序聲明之證據為法院所不採，即與上開發見未經斟酌
    之證物有間，無從依民事訴訟法第469條第1項第13款規定提
    起再審之訴，為最高法院32年上字第1247號判例、29年度上
    字第 696號判例、80年度台上字第1645號裁判著有明文。又
    民事訴訟法第496條第1項第13款規定得提起再審之訴，除當
    事人發現未經斟酌之證物或得使用該證物者外，尚須以該證
    物如經斟酌，當事人可受較有利益之裁判為要件，如該證物
    縱加斟酌，仍不能認為當事人可受較有利之裁判者，即難認
    再審之訴為有理由，最高法院81年度臺上字第2727號判決可
    資參照。次按民事訴訟法第 497條所謂「就足以影響於判決
    之重要證物漏未斟酌」，係指足以影響判決基礎之重要證物
    ，雖在前訴訟程序業已提出，然未經確定判決加以斟酌，或
    忽視當事人聲明之證據而不予調查，或就依聲請或依職權調
    查之證據未為判斷而言，均不失為漏未斟酌，且以該證物足
    以動搖原確定判決基礎為限，若於判決理由項下說明無調查
    之必要，或縱經斟酌亦不足以影響判決基礎之意見，即與漏
    未斟酌有間，不得據為本條所定之再審事由，且所謂證物，
    不包含證人在內，故發現新證人不足為再審之理由，最高法
    院29年上字第696號判例意旨亦可參照。
六、再審原告係以不起訴處分書所載曹典官於偵查時之供述，推
    翻原審作為判決基礎之四鄰證明及認原審有未經斟酌傳喚證
    人吳軾子之情事，而認有民事訴訟法第496條第1項第13款「
    當事人發現未經斟酌之證物或得使用該證物者」及第 497條
    「就足以影響於判決之重要證物漏未斟酌」之再審事由云云
    。本件再審原告雖提出系爭不起訴處分書為其有利之證據，
    然查，檢察官之不起訴處分書，無拘束民事法院之效力；刑
    事判決所為事實之認定，於獨立民事訴訟之裁判時，本不受
    其拘束，原審斟酌全辯論意旨及調查證據之結果，依自由心
    證，為與刑事判決相異之認定，不得謂為違法（最高法院41
    年台上字第1307號判例意旨參照）。民事判決不受刑事判決
    拘束得為相異之認定，舉重以明輕，自可不受未經法院判決
    之系爭不起訴處分書所拘束。且該不起訴處分書係於原審判
    決確定後始作成，並非於前訴訟程序事實審之言詞辯論終結
    前已存在之證物，顯與該項款所指「發現未經斟酌之證物或
    得使用該證物」有間，況原審確定判決係以再審原告未能舉
    證證明連江縣政府交由再審原告畜養羊隻之土地，何處屬連
    江縣政府所有係以租賃（或借用）意思而占有，何處非屬連
    江縣政府所有而以所有之意思占有，及再審原告占有系爭土
    地之始並非善意無過失等為由駁回再審原告之請求，並未以
    曹典官出具之土地四鄰證明為判決之基礎，是縱認曹典官於
    偵查中所言為真，其出具之四鄰證明有疑義，亦不足影響原
    確定判決之認定，而使再審原告受較有利益之裁判，故而再
    審原告前揭主張尚與民事訴訟法第496條第1項第13款之再審
    事由未合，再審原告執為再審事由，尚非有據。
七、又再審原告於原審聲請傳喚證人吳軾子，待證事項為再審原
    告於67年間即於系爭土地上從事畜牧、經營小吃店、雜貨店
    、托兒所、餐廳等事業，迄今仍轉租他人使用中等情，有再
    審原告於 95年3月21日向原審提出之民事聲請傳喚證人狀（
    原審卷第106至107頁）可參，惟原審於判決中既已援引最高
    法院80年度台上字2171號判決及68年台上字第1584號判例意
    旨，認再審被告已為所有權登記完畢，縱再審原告時效取得
    系爭土地所有權，自無從對之主張取得時效，亦無法請求塗
    銷再審被告之所有權登記，且符合時效取得之要件者，性質
    上係由一方登記單獨聲請地政機關為所有權之登記，並無所
    謂登記義務人之存在，再審原告無從以再審被告為被告，訴
    由法院逕行判決，其起訴於法未合而駁回其訴，故而縱認再
    審原告聲請傳喚證人吳軾子之待證事實為真，再審原告之訴
    仍因於法未合而駁回，並無影響，因此證人吳軾子是否傳喚
    尚不足以影響原審判決之結果；況原審判決既於事實及理由
    欄第肆項第五點已敘明：「本件待證事實已明，上訴人（即
    再審原告）聲請傳喚證人曹典官（誤載為曹典光）、林大光
    、吳軾子等人均無必要。」等語，即於理由項下說明無調查
    之必要，足認原審已就有無傳喚前揭證人之必要為斟酌，且
    因非屬證物，依上開說明，與民事訴訟法第 497條所載「足
    影響於判決之重要證物漏未斟酌」有間，再審原告執為再審
    理由，亦屬無據。
八、綜上所述，再審原告提起本件再審之訴，顯無再審理由，爰
    依民事訴訟法第502條第2項、第78條，不經言詞辯論，逕以
    判決駁回之。
中　　華　　民　　國　　96　　年　　8　　月　  　3　　日
                     民事庭審判長法  官  林鈺琅
                                 法  官  黃翊哲
                                 法  官  羅國鴻
以上正本係照原本作成
本件不得上訴
中　　華　　民　　國　　96　　年　　8  　月　 　 3  　日
                                 書記官  林長貴
